ACORDAO-COMPLETO-2366180

ACÓRDÃO 13451/2019 ATA 40/2019 - PRIMEIRA CÂMARA

VISTOS, relatados e discutidos estes autos de tomada de contas especial instaurada pelo Instituto Nacional de Colonização e Reforma Agrária - Incra em desfavor do Sr. Luiz dos Reis Carvalho, prefeito do Município de Anapu/PA no período de 1º/1/2005 a 31/12/2008, em decorrência da impugnação parcial das despesas dos Convênios CRT 10.005/2006 e 10.002/2007, celebrados para execução de obras nos Projetos de Assentamentos Canoé, Pilão Poente I, Pilão Poente II, Pilão Poente III e Santa Fé, bem como no Projeto de Desenvolvimento Sustentável Anapu I; 
ACORDAM os Ministros do Tribunal de Contas da União, reunidos em sessão de 1ª Câmara, ante as razões expostas pelo Relator, em:
9.1. considerar revel, para todos os efeitos, o Sr. Luiz dos Reis Carvalho (CPF XXX.689.392-XX) , dando-se prosseguimento ao processo, nos termos do art. 12, § 3º, da Lei 8.443/1992;
9.2. julgar irregulares as contas do Sr. Luiz dos Reis Carvalho (CPF XXX.689.392-XX) , com fundamento nos arts. 1º, inciso I, 16, inciso III, alínea "c", da Lei 8.443/1992, c/c os arts. 19 e 23, inciso III, da mesma Lei, condenando-o ao pagamento da quantia a seguir especificada, com fixação do prazo de 15 (quinze) dias, a contar da notificação, para comprovar, perante o Tribunal (art. 214, III, "a", do Regimento Interno) , o recolhimento da dívida aos cofres do Instituto Nacional de Colonização e Reforma Agrária - Incra, atualizada monetariamente e acrescida dos juros de mora, calculados a partir das datas indicadas, até a data do recolhimento, na forma da legislação em vigor:
	Data da Ocorrência
	Valor (R$) 
	Débito/Crédito

	8/11/2007 (Convênio CRT 10.005/2006 - Siafi 560027) 
	34.906,64
	D

	18/9/2008 (Convênio CRT 10.002/2007 - Siafi 626554) 
	267.131,20
	D

	14/9/2009 (devolução de recursos pelo município, relativo ao Convênio CRT 10.002/2007) 
	69.854,46
	C

9.3. aplicar ao Sr. Luiz dos Reis Carvalho (CPF XXX.689.392-XX) a multa prevista no art. 57 da Lei 8.443/1992, no valor de R$ 40.000,00 (quarenta mil reais) , com a fixação do prazo de quinze dias, a contar da notificação, para comprovar, perante o Tribunal (art. 214, inciso III, alínea "a", do Regimento Interno) , o recolhimento da dívida aos cofres do Tesouro Nacional, atualizada monetariamente desde a data deste acórdão até a do efetivo recolhimento, se for paga após o vencimento, na forma da legislação em vigor
9.4. autorizar, desde logo, nos termos do art. 28, inciso II, da Lei 8.443/1992, a cobrança judicial das dívidas caso não atendidas as notificações;
9.5. dar ciência deste Acórdão ao responsável e ao Instituto Nacional de Colonização e Reforma Agrária, bem como à Procuradoria da República no Estado do Pará, nos termos do § 3º do art. 16 da Lei 8.443/1992, para adoção das medidas que considere cabíveis.

Tomada de contas especial instaurada em decorrência da impugnação parcial das despesas de convênios celebrados para execução de obras em Projetos de Assentamentos.

Primeira Câmara

Município de Anapu/PA.

3. Responsável: Luiz dos Reis Carvalho (CPF XXX.689.392-XX).

13.1. Ministros presentes: Walton Alencar Rodrigues (Presidente), Benjamin Zymler e Vital do Rêgo.
13.2. Ministro-Substituto convocado: Augusto Sherman Cavalcanti (Relator).
13.3. Ministro-Substituto presente: Weder de Oliveira.

AUGUSTO SHERMAN

Adoto, como relatório, a instrução elaborada no âmbito da Secretaria de Controle Externo de Tomada de Contas Especial, que contou com a anuência dos dirigentes da unidade técnica e do representante do Ministério Público (peças 55-58) :
"INTRODUÇÃO
1.	Trata-se de tomada de contas especial instaurada pelo Instituto Nacional de Colonização e Reforma Agrária (Incra) , em desfavor do Sr. Luiz dos Reis Carvalho, prefeito do Município de Anapu/PA no período de 1º/1/2005 a 31/12/2008, em razão da impugnação de despesas dos Convênios CRT 10.005/2006 (siafi 560027) e CRT 10.002/2007 (Siafi 626554) (peça 2, p. 7-19 e peça 9, p. 7-19) , firmado entre o Incra e o Município de Anapu/PA, que teve por objeto a execução de obras (abaixo discriminadas) , conforme Planos de Trabalho (peça 9, p. 2125, e peça 1, p. 19-21) :
a) Convênio CRT 10.002/2007: construção/implantação de 78,30 km de estradas vicinais distribuídos nos Projetos de Assentamento Canoé, Pilão Poente I, Pilão Poente II e Pilão Poente III, no Município de Anapu/PA; e
b) Convênio CRT 10.005/2006: execução de obras de infraestrutura destinadas à construção/complementação de 54,30 km de estradas vicinais, distribuídos em área dos projetos de assentamento Pilão Poente I e Pilão Poente II, vicinal Santa Fé, e do projeto de desenvolvimento sustentável Anapu I, no município de Anapu/PA.
HISTÓRICO	
2.	Os convênios foram firmados nas seguintes condições:
a) Convênio CRT 10.002/2007: firmado no valor de R$ 2.803.037,10, sendo R$ 2.522.733,39 à conta do concedente e R$ 280.303,71 referente à contrapartida. Teve vigência de 8/1/2008 a 7/1/2009 (peça 9, p. 27) , sendo prorrogado por meio de Termo Aditivo até 31/12/2009 com acréscimo de valor (peça 10, p. 99 e peça 11, p. 1-3) . Os recursos foram liberados por meio das Ordens Bancárias 2008OB901505, de 1º/7/2008 (R$ 840.911,13) , 2008OB902387, de 18/9/2008 (R$ 840.911,13) , 2009OB800879, de 2/6/2009 (R$ 840.911,13)  e 2009OB801563, de 4/8/2009 (R$ 698.544,58) , conforme consta na peça 9, p. 35 e 47, na peça 10, p. 75, e na peça 11, p. 5; e
b) Convênio CRT 10.005/2006: firmado no valor de R$ 1.328.822,14, sendo R$ 1.195.939,93 à conta do concedente e R$ 132.882,21 referente à contrapartida. Teve vigência de 27/6/2006 a 24/10/2006 (peça 2, p. 21) , sendo prorrogado por meio de Termo Aditivo até 30/12/2007 (peça 3, p. 49) . Os recursos foram liberados por meio das Ordens Bancárias 2006OB900479, de 30/6/2006 (R$ 398.646,64) , 2006OB901611, de 8/11/2006 (R$ 398.646,64) e 2006OB901758, de 8/11/2007 (R$ 390.825,56) , conforme consta na peça 2, p. 25, e na peça 3, p. 3 e 39.
3.	As obras foram fiscalizadas pelo concedente, conforme se verifica no Relatório de Vistoria relativo à supervisão da execução do Convênio CRT 10.005/2006 (peça 4, p. 41-50, e peça 5, p. 1) e no Relatório de Vistoria - Final e anexos referente à supervisão da execução do Convênio CRT 10.002/2007 (peça 11, p. 49-89) .
4.	A prestação de contas do Convênio CRT 10.005/2006 foi apresentada (peça 5, p. 7) e analisada por meio do Relatório do Tomador de Contas Especial 001/2017 (peça 13, p. 81-100 e peça 14, p. 1-3) . Já a prestação de contas do Convênio CRT 10.002/2007 foi analisada por meio do Relatório do Tomador de Contas Especial 1/2017 (peça 13, p. 81-100 e peça 14, p. 1-3) .
5.	Os fundamentos para a instauração da Tomada de Contas Especial, conforme apontado no Relatório do Tomador de Contas especial, constam abaixo:
a) Convênio CRT 10.002/2007: serviços não executados nas estradas vicinais, no valor de R$ 267.131,20 (peça 11, p. 49-89) , além da não devolução de valores referentes à diferença entre o rendimento de aplicação financeira e o valor devolvido pela convenente, de R$ 111,90 (peça 12, p. 43 e 45) . Na análise complementar da prestação de contas (peça 12, p. 57) , foi relatado ter havido a devolução de recursos no valor de R$ 69.854,46. O débito totalizou R$ 197.388,64; e
b) Convênio CRT 10.005/2006: consta no Despacho 4 do Incra (peça 5, p. 9-10) que do ponto de vista físico, verificou-se que o objeto conveniado havia sido executado em sua totalidade, atendendo às especificações técnicas do projeto básico, porém, financeiramente, os serviços efetivamente executados representaram valor inferior ao conveniado devido à quantidade total de obras de arte executada ser diferente das constantes do projeto básico aprovado. Consta ainda que pela planilha orçamentária apresentada percebeu-se que a prefeitura do Município de Anapu/PA executou serviços abaixo dos previstos originalmente nas planilhas orçamentárias do projeto básico aprovado, uma vez que o valor liberado foi de R$ 1.188.118,84, mas o valor do serviço executado foi de R$ 1.153.212,20, resultando no débito de R$ 34.906,64.
6.	Por meio do Ofício/Edital de Notificação (peça 5, p. 15-17, peça 12, p. 33, e peça 13, p. 63-67) , o Incra notificou o responsável e o Município de Anapu/PA da reprovação da prestação de contas, requerendo a devolução de recursos.
7.	Diante do não saneamento das irregularidades apontadas e da não devolução dos recursos, instaurou-se a Tomada de Contas Especial. No Relatório de Tomada de Contas Especial (peça 13, p. 81-100 e peça 14, p. 1-3) conclui-se que o prejuízo importaria no valor parcial dos recursos repassados, imputando-se responsabilidade ao Sr. Luiz dos Reis Carvalho, prefeito do Município de Anapu/PA no período de 1/1/2005 a 31/12/2008, em razão dos seguintes fatos:
a) Convênio CRT 10.002/2007: não execução de serviços nas estradas vicinais e não devolução pela convenente do saldo dos valores referentes a rendimentos de aplicação; e
b) Convênio CRT 10.005/2006: realização de serviços em quantidades diferentes daqueles previstos no projeto básico do convênio, representando pagamentos indevidos.
8.	O Relatório de Auditoria 76/2017 da Controladoria Geral da União (peça 14, p. 14-16) também chegou às mesmas conclusões. Após serem emitidos o Certificado de Auditoria, o Parecer do Dirigente e o Pronunciamento Ministerial (peça 14, p. 17-20 e 23) , o processo foi remetido a esse Tribunal.
9.	Na instrução inicial (peça 21) concluiu-se pela necessidade de realização de citação do Sr. Luiz dos Reis Carvalho. Abaixo constam as informações necessárias à caracterização da irregularidade:
Irregularidades: a) não comprovação da boa e regular aplicação dos recursos recebidos por força do Convênio 10.002/2007 (Siafi 626554) , no valor de R$ 267.131,20, em razão de serviços não executados nas estradas vicinais referentes aos Projetos de Assentamento Canoé, Pilão Poente I, Pilão Poente II e Pilão Poente III, no Município de Anapu/PA; b) execução do objeto do Convênio CRT 10.005/2006 (Siafi 560027) em sua totalidade, atendendo às especificações técnicas do projeto básico, porém, financeiramente, os serviços efetivamente executados representaram valor inferior ao conveniado devido à quantidade total de obras de arte executada ser diferente das constantes do projeto básico aprovado, resultando no débito de R$ 34.906,64.
Dispositivos violados: art. 70, parágrafo único, da Constituição da República; Decretolei 200/67, art. 93; Instrução Normativa STN 1/1997.
	Data da Ocorrência
	Valor (R$) 
	Débito/Crédito

	8/11/2007 (Convênio CRT 10.005/2006 - Siafi 560027) 
	34.906,64
	D

	18/9/2008 (Convênio CRT 10.002/2007 - Siafi 626554) 
	267.131,20
	D

	14/9/2009 (devolução de recursos pelo município, relativo ao Convênio CRT 10.002/2007) 
	69.854,46
	C

Valor total do débito atualizado até 4/5/2018: R$ 411.350,66.
Condutas: a) aplicar R$ 267.131,20 a menos no objeto do Convênio CRT 10.002/2007 em relação ao total repassado; e b) aplicar R$ 34.906,64 a menos no objeto em relação ao valor total repassado no Convênio CRT 10.005/2006;
Nexos de causalidade: a) a inexecução dos serviços acarretou prejuízo ao erário, no valor de R$ 267.131,20, devido a não aplicação dos recursos repassados por meio do Convênio CRT 10.002/2007; b) a aplicação de R$ 34.906,64 a menos no objeto em relação ao valor total repassado no Convênio CRT 10.005/2006 resultou em prejuízo ao Erário equivalente a esse valor.
Culpabilidade: a conduta do responsável é reprovável, posto que na qualidade de prefeito à época dos fatos, estava ciente de suas atribuições como chefe do poder executivo municipal, principalmente no que se refere à obrigatoriedade de se executar 100% do objeto dos convênios.
10.	Em cumprimento ao pronunciamento da unidade (peça 23) foi efetuada a citação do responsável (peças 24, 37 e 38) , os quais não foram recebidos conforme ARs (peças 25, 43 e 44) . Foram realizadas novas pesquisas de endereço nos Sistemas Corporativos do TCU e na internet (peça 32) , tendo sido realizada então nova tentativa de citação (peças 27-28 e 33-36) , sem sucesso (peças 2930 e 41-42, 45 e 49) .
11	Os autos foram novamente instruídos (peça 51) , tendo sido sugerida a realização de citação do Sr. Luiz dos Reis Carvalho por meio de edital nos moldes da citação constante da instrução de peça 21.
12.	Em cumprimento ao pronunciamento da unidade (peça 53) foi efetuada a citação do responsável por meio de edital (peça 54) , publicado no Diário Oficial da União em 17/4/2019, Edição 74, Seção 3, p. 135.
13.	Transcorrido o prazo regimental, o responsável permaneceu silente, devendo ser considerado revel, nos termos do art. 12, §3º, da Lei 8.443/1992.
EXAME TÉCNICO
14.	Nos processos do TCU a revelia não leva à presunção de que seriam verdadeiras todas as imputações levantadas contra o responsável, diferentemente do que ocorre no processo civil, em que a revelia do réu opera a presunção da verdade dos fatos narrados pelo autor. Dessa forma, a avaliação da responsabilidade do agente não pode prescindir da prova existente no processo ou para ele carreada.
15.	Ao não apresentar sua defesa, o responsável deixou de produzir prova da regular aplicação dos recursos sob sua responsabilidade, em afronta às normas que impõem aos gestores públicos a obrigação legal de, sempre que demandados pelos órgãos de controle, apresentar os documentos que demonstrem a correta utilização das verbas públicas, a exemplo do contido no art. 93 do Decreto-Lei 200/67: 'Quem quer que utilize dinheiros públicos terá de justificar seu bom e regular emprego na conformidade das leis, regulamentos e normas emanadas das autoridades administrativas competentes.'
16.	Mesmo as alegações de defesa e as razões de justificativa não sendo apresentadas, considerando o princípio da verdade real que rege esta Corte, procurou-se buscar, em manifestações do responsável na fase interna desta Tomada de Contas Especial, se havia algum argumento que pudesse ser aproveitado a seu favor. 
17.	No entanto, o responsável não se manifestou na fase interna, não havendo, assim, nenhum argumento que possa vir a ser analisado e posteriormente servir para afastar as irregularidades apontadas.
18.	Vale ressaltar que a pretensão punitiva do TCU, conforme Acórdão 1441/2016-TCU-Plenário, que uniformizou a jurisprudência acerca dessa questão, subordina-se ao prazo geral de prescrição indicado no art. 205 do Código Civil, que é de 10 anos, contado da data de ocorrência da irregularidade sancionada, nos termos do art. 189 do Código Civil, sendo este prazo interrompido pelo ato que ordenar a citação, a audiência ou a oitiva do responsável. No caso em exame ocorreu a prescrição referente ao Convênio CRT 10.005/2006 (os recursos foram transferidos em 30/6/2006, 8/11/2006 e 8/11/2007) , mas não em relação ao Convênio CRT 10.002/2007 (os recursos foram transferidos em 1/7/2008, 18/9/2008, 2/6/2009 e 4/8/2009) haja vista que o ato de ordenação da citação ocorreu em 22/5/2018.
19.	Em se tratando de processo em que a parte interessada não se manifestou acerca das irregularidades imputadas, não há elementos para que se possa efetivamente aferir e reconhecer a ocorrência de boa-fé na conduta do responsável, podendo este Tribunal, desde logo, proferir o julgamento de mérito pela irregularidade das contas, conforme nos termos dos §§ 2º e 6º do art. 202 do Regimento Interno do TCU (Acórdão 2064/2011-TCU-Primeira Câmara (relator: Ubiratan Aguiar) , 6.182/2011-TCU-1ª Câmara (relator: Weber de Oliveira) , 4.072/2010-TCU-1ª Câmara (Relator: Valmir Campelo) , 1.189/2009-TCU-1ª Câmara (Relator: Marcos Bemquerer) , 731/2008TCUPlenário (Relator: Aroldo Cedraz) .
20.	Dessa forma, o responsável deve ser considerado revel, nos termos do art. 12, §3º, da Lei 8.443/1992, devendo as contas serem julgadas irregulares, condenando-o solidariamente ao débito apurado e aplicando-lhe a multa prevista no art. 57 da Lei 8.443/1992, proporcional apenas aos recursos relativos ao Convênio CRT 10.002/2007.
PROPOSTA DE ENCAMINHAMENTO
21.	Diante do exposto, submetemos os autos à consideração superior, propondo ao Tribunal:
	a) considerar revel o Sr. Luiz dos Reis Carvalho (CPF XXX.689.392-XX) , prefeito do Município de Anapu/PA, no período de 1/1/2005 a 31/12/2008, para todos os efeitos, dando-se prosseguimento ao processo, com fulcro no art. 12, § 3º, da Lei n. 8.443/92;
	b) julgar irregulares, nos termos dos arts. 1º, inciso I, 16, inciso III, alínea 'c', § 2º, da Lei 8.443/92, c/c os arts. 19 e 23, inciso III, da mesma Lei, e com arts. 1º, inciso I, 209, inciso III, 210 e 214, inciso III, do Regimento Interno/TCU, as contas do Sr. Luiz dos Reis Carvalho (CPF XXX.689.392-XX) , prefeito do Município de Anapu/PA, no período de 1/1/2005 a 31/12/2008, condenando-o ao pagamento das importâncias a seguir especificadas, atualizadas monetariamente e acrescidas dos juros de mora, calculadas a partir das datas discriminadas até a data do efetiva quitação do débito, fixando-lhe o prazo de quinze dias, para que comprove, perante o Tribunal, o recolhimento das referidas quantias aos cofres do Instituto Nacional de Colonização e Reforma Agrária, nos termos do art. 23, inciso III, alínea 'a', da citada lei:
	Quantificação do débito:
	Data da Ocorrência
	Valor (R$) 
	Débito/Crédito

	8/11/2007 (Convênio CRT 10.005/2006 - Siafi 560027) 
	34.906,64
	D

	18/9/2008 (Convênio CRT 10.002/2007 - Siafi 626554) 
	267.131,20
	D

	14/9/2009 (devolução de recursos pelo município, relativo ao Convênio CRT 10.002/2007) 
	69.854,46
	C

	Valor total do débito atualizado até 2/7/2019: R$ 681.061,39.
	c) aplicar ao Sr. Luiz dos Reis Carvalho (CPF XXX.689.392-XX) , prefeito do Município de Anapu/PA, no período de 1/1/2005 a 31/12/2008, a multa prevista no art. 57 da Lei 8.443/92, c/c o art. 267 do RI/TCU, proporcional apenas aos recursos relativos ao Convênio CRT 10.002/2007, fixandolhe o prazo de quinze dias, a contar da notificação, para que comprove, perante o Tribunal (art. 214, III, a, do Regimento Interno do TCU) , o recolhimento da dívida aos cofres do Tesouro Nacional, atualizada monetariamente desde a data do acórdão que vier a ser proferido por este Tribunal até a do efetivo recolhimento, se pagas após o vencimento, na forma da legislação em vigor;
	d) autorizar, desde logo, a cobrança judicial das dívidas, caso não atendidas a notificação, na forma do disposto no art. 28, inciso II, da Lei nº 8.443/92;
	e) autorizar também, desde logo, se requerido, com fundamento no art. 28, inciso I, da Lei 8.443, de 1992 c/c o art. 217, §§ 1º e 2º do Regimento Interno, o parcelamento das dívidas em até 36 parcelas, incidindo sobre cada parcela, corrigida monetariamente, os correspondentes acréscimos legais, fixando-lhe o prazo de quinze dias, a contar do recebimento da notificação, para comprovar perante o Tribunal o recolhimento da primeira parcela, e de trinta dias, a contar da parcela anterior, para comprovar os recolhimentos das demais parcelas, devendo incidir sobre cada valor mensal, atualizado monetariamente, os juros de mora devidos, no caso do débito, na forma prevista na legislação em vigor, alertando o responsável de que a falta de comprovação do recolhimento de qualquer parcela importará o vencimento antecipado do saldo devedor, nos termos do § 2º do art. 217 do Regimento Interno deste Tribunal;
	f) enviar cópia do Acórdão a ser prolatado à Procuradoria da República no Estado do Pará, nos termos do § 3º do art. 16 da Lei 8.443/1992, c/c o § 7º do art. 209 do Regimento Interno do TCU, para adoção das medidas cabíveis; e
	g) enviar cópia do Acórdão que vier a ser proferido ao Instituto Nacional de Colonização e Reforma Agrária e ao Sr. Luiz dos Reis Carvalho, para ciência, informando que a presente deliberação está disponível para a consulta no endereço www.tcu.gov.br/acordaos, além de esclarecer que, caso requerido, o TCU poderá fornecer sem custos as correspondentes cópias, de forma impressa."
	É o relatório.

não há.

Procurador Júlio Marcelo de Oliveira.

TOMADA DE CONTAS ESPECIAL. CONVÊNIOS. CONSTRUÇÃO DE ESTRADAS VICINAIS EM PROJETOS DE ASSENTAMENTOS. IMPUGNAÇÃO PARCIAL DAS DESPESAS. CITAÇÃO DO EX-PREFEITO. REVELIA. CONTAS IRREGULARES. DÉBITO. MULTA. PRESCRIÇÃO DA PRETENSÃO PUNITIVA EM RELAÇÃO A UM DOS AJUSTES.

TOMADA DE CONTAS ESPECIAL (TCE)

Secretaria de Controle Externo de Tomada de Contas Especial (SecexTCE).

Em apreciação, tomada de contas especial instaurada pelo Instituto Nacional de Colonização e Reforma Agrária (Incra) em desfavor do Sr. Luiz dos Reis Carvalho, prefeito do Município de Anapu/PA no período de 1º/1/2005 a 31/12/2008, em decorrência da impugnação parcial das despesas dos Convênios CRT 10.005/2006 e 10.002/2007, celebrados para execução de obras nos Projetos de Assentamentos Canoé, Pilão Poente I, Pilão Poente II, Pilão Poente III e Santa Fé, bem como no Projeto de Desenvolvimento Sustentável Anapu I.
2.	De forma sintética, seguem as principais informações acerca dos referidos ajustes:
	CONVÊNIO
	OBJETO
	VIGÊNCIA
	RECURSOS TRANSFERIDOS (R$) 
	VALORES IMPUGNADOS (R$) 

	10.005/2006
	Execução de obras de infraestrutura destinadas à construção/complementação de 54,30 km de estradas vicinais
	27/6/2006 a 30/12/2007
	1.188.118,84
	34.906,64

	10.002/2007
	Construção/implantação de 78,30 km de estradas vicinais
	8/1/2008 a 31/12/2009
	3.221.277,97
	267.131,20*

* Houve devolução de recursos no valor de R$ 69.854,46, considerados como crédito no cálculo do débito
3.	No âmbito desta Corte, a SecexTCE promoveu a citação do ex-prefeito em razão das seguintes ocorrências constatadas pelo concedente:
	"a) não comprovação da boa e regular aplicação dos recursos recebidos por força do Convênio 10.002/2007 (Siafi 626554) , no valor de R$ 267.131,20, em razão de serviços não executados nas estradas vicinais referentes aos Projetos de Assentamento Canoé, Pilão Poente I, Pilão Poente II e Pilão Poente III, no Município de Anapu/PA; b) execução do objeto do Convênio CRT 10.005/2006 (Siafi 560027) em sua totalidade, atendendo às especificações técnicas do projeto básico, porém, financeiramente, os serviços efetivamente executados representaram valor inferior ao conveniado devido à quantidade total de obras de arte executada ser diferente das constantes do projeto básico aprovado, resultando no débito de R$ 34.906,64".
4. 	Promovida a notificação, via edital, não houve apresentação de alegações de defesa ou recolhimento do débito imputado.
5.	Diante da revelia e da ausência de elementos que permitam concluir pela ocorrência de boa-fé ou de outros excludentes de culpabilidade, a unidade técnica, com o aval do Ministério Público, propõe julgar irregulares as contas do Sr. Luiz dos Reis Carvalho, condená-lo ao pagamento do débito apontado, com aplicação da multa prevista no art. 57 da Lei 8.443/92 proporcional aos recursos relativos ao Convênio CRT 10.002/2007, uma vez que ocorreu a prescrição da pretensão punitiva em relação ao Convênio CRT 10.005/2006.
6.	Anuo à análise realizada pela unidade técnica, de modo que adoto seus fundamentos como razões de decidir.
7.	As falhas na execução dos ajustes, identificadas pelo Incra por meio de fiscalizações realizadas nas obras, foram detalhadamente registradas em Relatórios de Vistoria juntados aos autos (peça 4, p 41 - peça 5, p. 1; peça 11, p. 71-89) .
8.	O responsável, contudo, manteve-se inerte, após regular citação, promovida via edital, uma vez esgotadas as medidas para localizá-lo, consoante instrução de peça 51, eis que frustradas as tentativas de notificação no endereço constante da base de dados da Receita Federal, bem como em outros endereços identificados. Assim, transcorrido o prazo sem a apresentação de alegações de defesa ou recolhimento do débito imputado, o ex-prefeito deve ser considerado revel, nos termos do art. 12, § 3º, da Lei 8.443/1992, dando-se prosseguimento aos autos.
9.	Consoante jurisprudência pacífica desta Corte, compete ao gestor dos recursos prestar contas da integralidade das verbas federais recebidas, cabendo-lhe o ônus da prova quanto à boa e regular aplicação desses valores. Não apresentado qualquer elemento apto a elidir as irregularidades imputadas, deve-se julgar irregulares as contas do Sr. Luiz dos Reis Carvalho, com fundamento no art. 16, inciso III, alínea "c", da Lei 8.443/1992, e condená-lo ao ressarcimento do valor apontado. 
10.	No que se refere à prescrição da pretensão punitiva, acompanho o entendimento da SecexTCE de que ocorreu em relação ao Convênio CRT 10.005/2006, mas não quanto ao Convênio CRT 10.002/2007, sem prejuízo de ressalvar o entendimento desta Corte de que deve ser considerado, como data da ocorrência, o prazo para apresentação da prestação de contas, e não as datas das transferências dos recursos, consoante exposto na proposta de deliberação que acompanha o Acórdão 10145/2017-TCU-Segunda Câmara (Relator Ministro Marcos Bemquerer) :
"41. Ao revés do que defendem a unidade técnica e o MP/TCU, creio que o termo a quo a ser considerado para fins de prescrição não deve ser a data do recebimento das parcelas dos recursos, mas o prazo final para encaminhamento da prestação de contas, que, no caso concreto, expirou em 22/04/2007. Isto porque a irregularidade discutida - inexecução parcial do objeto conveniado - apenas se concretizou com o final do prazo de vigência do ajuste, em 21/02/2007, e somente a partir do prazo final para prestação de contas o Poder Público poderia ter conhecimento de todos os elementos referentes à execução do convênio e para dimensionar possível prejuízo."
11.	Ainda assim, no presente caso, houve prescrição em relação ao primeiro ajuste, cabendo a aplicação ao responsável da multa prevista no art. 57 da Lei 8.443/1992 proporcional apenas ao débito relativo ao Convênio CRT 10.002/2007.
12.	Por fim, apropriado, nos termos do art. 16, § 3º, da Lei 8.443/92, dar ciência da deliberação à Procuradoria da República no Estado do Pará para adoção das medidas que considere cabíveis.
	Ante o exposto, manifesto-me por que o Tribunal aprove o Acórdão que ora submeto à apreciação deste Colegiado.
TCU, Sala das Sessões Ministro Luciano Brandão Alves de Souza, em 5 de novembro de 2019.
AUGUSTO SHERMAN CAVALCANTI 
Relator